【裁判字號】    94,訴,1333
【裁判日期】    950323
【裁判案由】    侵權行為損害賠償
【裁判全文】
臺灣板橋地方法院民事判決              94年度訴字第1333號
原      告  甲○○
被      告  乙○○
上列當事人間請求侵權行為損害賠償事件，經本院於民國95年3
月16日言詞辯論終結，判決如下：
    主  文
被告應給付原告新台幣壹拾壹萬伍仟伍佰陸拾參元，及自民國九
十四年六月六日起至清償日止按年息百分之五計算之利息。
原告其餘之訴駁回。
本判決第一項得假執行；但被告以新台幣壹拾壹萬伍仟伍佰陸拾
參元為原告預供擔保後，得免假執行。
原告其餘假執行之聲請駁回。
    事實及理由
一、本件原告起訴主張：
  (一)緣被告乙○○於民國92年10月9日22時，駕駛訴外人陳宜菁
    所有車牌號碼P7-0855號自用小客車，行經台北縣樹林市○
    ○路與長壽街前，疏未注意，因而撞及原告所騎乘MFP-202
    號機車，致原告身體多處受傷，機車解體。
  (二)按因故意或過失，不法侵害他人之權利者，負損害賠償責任
    ，民法第184條第1項前段定有明文，原告因本件車禍案件受
    有下列財產與非財產上之損害，自得依上開規定請求被告賠
    償：
    醫療費用96,695元：長庚紀念醫院醫療費用49,196元；亞
      東醫院醫療費用27,919元；中醫醫療費用19,580元。
    增加生活上支出8,320 元：輪椅費用25,000元；可調式護
      膝4,000 元；小便架900 元；拐杖500 元；護膝420 元。
    減少勞動能力之損害949,206 元：原告與配偶共同經營昇
      鴻針織股份有限公司，從事代工業務，茲原告受傷期間無
      法常正常接單（92年10至12月），致公司於該3 個月之營
      業額比起同期之1,392,413 元，足足減少949,206 元，被
      告自應賠償。
    財產損失77,000元：原告原來騎乘MFP-202號重型機車，
      因遭被告所駕駛小自客車撞及而全毀無法修復，致使原告
      受到47,000元之損害，並因此而需要重新購買N58-126號
      機車，及金錶因被撞破裂毀損而不能修復之3萬元（嗣於
      94年11月10日具狀陳稱修理費用為5,000元）損害，被告
      自應依法賠償。
    精神慰撫金100萬元：原告需坐輪椅1個月，之後兩個月亦
      需靠拐杖行動，此外，原告之鼻樑需整型，頭部、腳部亦
      持續疼痛，記憶力更嚴重衰退，造成原告情緒焦慮不安、
      易怒，種種不便造成原告身心受創，爰請求被告賠償精神
      慰撫金100萬元。
  (三)為此，依據侵權行為之法律關係，請求被告給付2,006,609
    元及自起訴狀繕本送達翌日起至清償日按年息百分之5計算
    之利息，並陳明願供擔保請准宣告假執行。
二、被告則抗辯：
  (一)本件車禍之發生，係因原告騎乘機車未依兩段方式進行左轉
    突進衝進路口，致其機車右後車身與被告之汽車右前車頭撞
    擊，因原告之機車是加速並違規通過路口，才造成原告人車
    嚴重損害，不應將所有責任由被告承擔。
  (二)被告為單親家庭，有3個小孩子要扶養，經濟不佳，但本件
    車禍發生後，經由朋友協助集資10萬元，於台北縣樹林鎮警
    察分局內協議和解，但不為原告接受，被告已是仁至義盡。
  (三)為此，請求駁回原告之訴及其假執行之聲請。
三、經查原告主張被告乙○○於92年10月9 日22時，駕駛訴外人
    陳宜菁所有車牌號碼P7-0855 號自用小客車，行經台北縣樹
    林市○○路與長壽街前，疏未注意，因而撞及原告騎乘MFP-
    202 號自對向左轉之機車，致原告受有左側脛骨骨折及鼻骨
    骨折、身體多處傷害，並致機車解體之事實，已據提出診斷
    證4 件為證，復為被告所不爭執，自堪信為真實。被告雖抗
    辯：本件係原告無照且違規左轉造成，被告並無任何過失云
    云，惟查被告係以其所駕駛汽車之右前車頭碰撞原告所騎乘
    機車右後側車身，衡諸常情，被告應於原告機車之車頭尚未
    橫越汽車之右側時，即可發現機車有違規橫越之情事，卻未
    採取應有之必要防止措施，仍撞及被告所騎乘機車之右後側
    車身，堪認有未注意車前狀況之情事，自應依過失侵權行為
    之法則，對原告負損害賠償責任。
四、按因故意或過失，不法侵害他人之權利者，負損害賠償責任
    ；不法侵害他人之身體或健康者，對於被害人因此喪失或減
    少勞動能力，或增加生活上之需要時，應負損害賠償責任；
    不法侵害他人之身體、健康、名譽、自由、信用、隱私、貞
    操，或不法侵害其他人格法益而情結重大者，被害人雖非財
    產上之損害，亦得請求賠償相當之金額，民法第184 條第1
    項、第193 條第1 項及第195 條第1 項分別定有明文。經查
    被告駕駛小客車過失撞擊原告，致令原告左側脛骨骨折及鼻
    骨骨折等傷害，有原告提出之診斷證明書4 紙在卷可證，被
    告對於原告因而所受之損害自應負賠償責任。茲審酌原告請
    求之金額項目如下：
  (一)醫療費用9 萬6,695 元部分：原告雖主張其至亞東紀念醫
    院就診支出醫療費用2 萬7,919 元，長庚紀念醫院就診支
    出醫療費用4 萬9,196 元，中醫診所看診支出醫療費用1
    萬9,580 元，總計10萬5,015 元云云，並提出醫療費用3 套
    為證。惟查原告主張上開、之金額係加計健保給付之金
    額，經扣除健保給付之金額後，原告自費支出之醫療費用應
    分別為1 萬6,056 元、1 萬4,427 元（詳附表），至於健保
    給付部分參酌全民健康保險法第82條規定健保局得代位行使
    損害賠償請求權，原告自不得再向被告請求。復查原告自費
    支出之中醫醫療費用費用僅有2 筆，金額分別為100 元、45
    0 元，合計為550 元，其餘之中醫醫療費用部分，原告僅提
    出劉立本出具之免用統一發票收據為證，並未提出醫療費用
    出具之醫療費用單據為證，無從認係醫療所需之費用，自不
    應准許，則原告所支出之必要醫療費用，經將亞東紀念醫院
    、長庚紀念醫院之自費醫療費用與中醫費用加總後，應為3
    萬1,033 元。
  (二)增加生活上之必要費用8,320 元部分：原告主張其因遭被告
    撞傷，受有左側脛骨骨折之傷害，行動不便，有購買便椅、
    輪椅、枴杖、可式護膝之必要，總計支出費用8,320 元之事
    實，已據提出診斷證明書、統一發票各4 件為證，上開費用
    係原告生活上原無此必要，因本件車禍發生後始增加生活上
    必要之支出，自得請求被告賠償。
  (三)看護費用16萬8 千元部分：原告雖主張其自92年10月9 日起
    至同年12月31日止，均無法自理生活，乃委由配偶與家人輪
    流看護，每日按看護費用2 千元計算，計受有16萬8 千元相
    當於看護費之損害云云。惟查原告係於92年10月9 日因急診
    住進亞東紀念醫院接受治療，於同年月16日出院，有亞東紀
    念醫院94年4 月18日出具之診斷證明1 件為證，衡諸社會常
    情，原告於出院前自應僱請看護全日照顧之必要，則其請求
    被告賠償自92年10月9 日起至同年月15日止（共計7 日），
    每日按2 千元計算相當於看護費之損害1 萬4 千元，核屬有
    據。又原告自92年10月16日起至其主張得自主行走之同年12
    月31日止，因行動不便亦有請求看護必要，惟病情既已穩定
    ，已無全日看護之必要，則原告自92年10月16日起至同年12
    月31日止（共計77日），僅按請求每日按看護半日費用1千
    元計算之損害7 萬7 千元。兩者合計，原告得請求之看護費
    用應為9 萬1 千元。
  (四)不能工作之營業損失94萬9,206 元：原告雖主張其因本件車
    禍受傷情形嚴重，於該受傷期間內無法正常接單代工，致其
    與配偶黃運財共同經營之昇鴻針織股份有限公司自92年10月
    起至12月間之營業額僅有45萬207 元，比91年度同時期之營
    收139 萬9,413 元足足減少94萬9,206 元，被告自應賠償原
    告此部分之營業損失云云，並提出91年9 月至12月、92年9
    月至12年度之分類帳各1 件為證。惟查昇鴻公司91年12月之
    營業額為5 萬248 元，92年12月之營業額為23萬895 元，92
    年度12月份之營業額非但沒有減少，反而較91年度同時期為
    高，則原告所提出之分類帳並不足以證明昇鴻公司營業額有
    因原告無法工作而減少。又昇鴻公司92年10至12月份之營業
    額總計雖然91年同時期為少，然昇鴻公司於92年9 月份之營
    業額總計為19萬6,986 元，而91年9 月份之營業額為33萬
    238 元，顯見昇鴻公司於原告未發生本件車禍事故前，92年
    9 月份之營業額已較91年9 月份衰退40% 以上，亦難將92年
    10月起12月份營業額之衰退歸責於係原告因本件車禍無法工
    作所致，核原告此部分之主張，顯無可採。復查原告雖另主
    張其薪資每月為4 萬2 千元云云，並提出勞工保險卡1 件為
    證，然無法進一步提出薪資扣繳證明，或申報所得稅之資料
    可供本院審酌，自難因原告以每月4 萬2,000 元之薪資向勞
    工保險局投保，遽認原告每月可賺取薪資4 萬2 千元。又原
    告雖無法證明其每月受領取薪資，惟觀諸原告有投保勞工保
    險之事實，應可認原告尚有工作能力，參酌勞工每月基本工
    資為1 萬5840元，且原告係於92年10月9 月遭被告撞傷，並
    經亞東紀念醫院診斷需至93年1 月方可正常步行及用力，有
    亞東紀念醫院92年12月15日出具之診斷證明書1 件足憑，而
    上開診斷證明書雖未明確記載至93年1 月間之幾日方可正常
    步行及用力，然參酌原告於94年9 月21日提出之準備狀陳
    稱其於93年12月31日即可自主行走，並未陳稱已可正常用力
    （詳上開準備書狀第3 頁第7 行），則原告於94年1 月9 日
    距可自主行走已有10日，應已可正常步行與用力，則原告自
    本件車禍發生之日即93年10月9 日起至93年1 月9 日止之期
    間，因無法正常行走與用力，堪信已喪失勞動能力，並受有
    4 萬7,520 元喪失勞動能力之損害【計算式：15840*3=4752
    0 】。
  (五)財產損失7 萬7 千元部分：原告雖主張其所有車牌號MFP-
    20 2號機車，因遭被告自小客車撞擊而全毀無法修復，致受
    有4 萬7 千元之損害，金錶被碰撞而不能修復損失3 萬元
    （註：原告於94年11月10日具狀陳稱修復費用為5 千元），
    合計受有7 萬7 千元之財產損失云云。惟查原告所有車牌號
    碼MFP- 20 2 號機車係於88年7 月20日以4 萬7 千元之價格
    購買，有行車執照及統一發票各1 件在卷足憑，行政院86年
    12月30日台86財字第52053 號函核定發布於87年1 月1 日施
    行之固定資產耐用年數表第2 類交通及運輸設備第3 項陸運
    設備編號2035之規定，非運輸業用之汽車（含機車），耐用
    年限為5 年，依平均折舊法扣除使用4 年2 月19日之累積折
    舊後，上開機車於92年10月9 日本件車禍發生時之殘值應為
    7,337 元【計算式：47000*(1-(4+2/12+19/360)*0. 2)=733
    7 ，元以下四捨五入】，而上開機車因本件車禍毀損而無法
    修復，亦據原告提出車損照片4 紙為證，則原告自僅得請求
    賠償上開機車之殘值7,377 元。復查原告主張其金錶毀損受
    有3 萬元之損害部分，固提出修理工資估價單1 件為證，然
    上開個價單所載修理工資係5 千元，與原告主張受有3 萬元
    之損害已有不符，況上開估價單係94年10月9 日所開立，而
    本件車禍發生時點為92年10月9 日，且原告係於94年9 月21
    日始具狀陳稱其所有金錶因本件車禍而損壞，此前未見原告
    主張其金錶係因本件車禍而損害，自難僅憑原告於本件車禍
    發生後2年 始出具之估價單，遽認上開金錶於本件車禍發生
    時即已發生損壞，則其請求被告賠償此部分之損害，顯屬無
    據。
  (六)精神慰撫金100 萬元部分：查原告因本件事故而受有左側脛
    骨骨折及鼻骨骨折等傷害，自92年10月9 日起即無法正常步
    行與用力，迨至93年1 月間方可正常步行與用力（詳92年12
    月15日長庚紀念醫院診斷證明），衡諸社會一般通念，原告
    精神上固應受有相當之痛苦，本院審酌二造之經濟能力、身
    分地位、教育程度及原告所受傷害等一切情狀，認原告請求
    之慰撫金額在20萬元之範圍內為適當，逾此之請求，即屬過
    高，不應准許。
  (七)綜上所述，原告所受上開損害總計應為38萬5,210 元【計算
    式：31033+8320+91000+47520+7337+200000=385210 】。
五、次損害之發生或擴大，被害人與有過失者，法院得減輕賠償
    金額或免除之，前項規定於被害人之代理人或使用人與有過
    失者，準用之，民法第217 條第1 項、第3 項定有明文。又
    機器腳踏車轉彎，應依標誌或標線之規定行駛；無標誌或標
    線者，同向三車道以上道路，均應以兩段方式進行左轉彎，
    道路交通安全規則第99條第1 項第3 款亦定有明文。經查：
  (一)依附於台灣板橋地方法院檢察署93年度偵字第7273號偵查卷
    第27頁之道路交通事故現場圖，顯示肇事現場之臺北縣樹林
    市○○路同向白色實線與分隔島間有以白色虛線劃分之內、
    外2 個車道，而該白色實線與其旁停車線之間的寬度適足供
    機器腳踏車（即機車）通行，且大安路往山佳方向靠近大安
    路與長壽街交岔路口停止線後方之機車停等區之範圍，除包
    含上開2 車道外，亦延伸至白色實線與停車線之車道；另該
    白色實線與上開白色虛線的線寬亦屬相同，足證俱徵該白色
    實線係劃分快慢車道之分隔線，並非路面邊線，則樹林市○
    ○路往新莊方向至該路與長壽街交岔路口前，應屬同向3 車
    道之道路。本件告訴人騎乘機車沿大安路往新莊方向（即南
    往北）行駛，並在上開路口左轉長壽街，而其右側即大安路
    與長壽街之交岔路口上，固無左彎待轉區線之設置，然同向
    3 車道以上道路，機車進行轉彎時均應以兩段方式進行左轉
    彎，並不以該路口是否有兩段式左轉之標誌或標線設置為必
    要，則原告於3 車道以上道路進行左轉，顯係本件車禍之肇
    事主因，台灣省車輛行車事故覆議鑑定委員會府覆議字第93
    10465 號覆議意見書，亦持與本院相同之見解，堪認原告就
    本件車禍之發生或損害之擴大與有過失，本院審酌原告亦本
    件車禍之肇事主因及其他一切情狀，因認因認原告應負擔70
    % 之過失責任。
  (二)原告雖主張：轉彎車應讓直行車先行，但直行車尚未進入岔
    路口，而轉彎車已達中心處開始轉彎，直行車應讓轉彎者先
    行，本件車禍發生時原告已達中心處開始轉彎，屬直行車之
    被告所駕駛汽車自應讓原告所騎乘機車先行，原告並無任何
    過失可言，且  鈞院94年度交聲字第1100號裁定認定原告並
    無何過失，而將交通部公路總局北區監理所對原告之裁罰撤
    銷云云。惟按轉彎車已達中心處開始轉彎，直行車應讓轉彎
    車先行之規則，須以轉彎車合法轉彎為前提，如轉彎車係在
    禁止轉彎之道路上違規轉彎，並不會因為已達中心處開始轉
    彎即會取得路權。查原告騎乘機車行駛之路段係3 車道，機
    車須採兩段式左轉，不得佔用最內線車道進行左轉，且原告
    騎乘機車進行左轉所駛行之最內線車道，路面上已標明黃色
    之禁行機車字樣，有原告提出之現場照片2 紙可佐，原告騎
    乘機車跟本不得行駛於最內線車道上，則被告信賴現行有效
    之交通安全規則，直行於自最內線車道起算第2 車道上，無
    法期待其預見有會機車橫行於前方再違規進行左轉之情事發
    生，苟有此種情事發生，對被告而言亦與橫向機車闖紅燈進
    行左轉無異，因此，如認原告違規左轉已達中心線可取得路
    權，直行車即須讓轉彎車先行，無異謂闖紅燈違規左轉車輛
    僅須達中心線，直行車亦須讓闖紅燈之轉彎車先行，顯屬乖
    離常情，洵無可採。而原告所援引本院94年度交聲字第1100
    號裁定認定被告直行車應讓原告轉彎車先行之見解，並無拘
    束本件判決之效力，且對交通安全法規之解釋亦有未當，自
    難採為認定原告無與有過失之依據。
  (二)綜上所述，原告因本件車禍事故所受之損害雖為38萬5,210
    元，然經核減70% 之與有過失後，僅得請求被告賠償11萬5,
    275 元【385120*(1-70%)=115563】。
六、從而，原告依據侵權行為之法律關係，請求被告賠償11萬5,
    563 元，及自94年6 月6 日即起訴狀繕本送達翌日起至清償
    日止按年息5%計算之利息，為有理由，應予准許，逾此之請
    求，即屬無據，應予駁回。又本件原告勝訴部分本院所命被
    告給付之金額未逾新台幣50萬元，應依職權宣告假執行，被
    告陳明願供擔保請准宣告免假執行，核無不合，爰酌定相當
    之擔保金額，准許之。至於原告敗訴部分，其假執行之聲請
    亦失所附麗，應併予駁回。
七、結論：原告之訴為一部有理由，一部無理由，依民事訴訟法
    第79條、第389 條第1 項第5 款、第392 條第2 項，判決如
    主文。
中    華    民    國    95    年    3     月    23    日
                  民事第三庭    法  官  何君豪
以上正本係照原本作成
如對本判決上訴，須於判決送達後20日內向本院提出上訴狀
中    華    民    國    95    年    3     月    23    日
                                書記官  蕭興南


司法院資訊處製作；財團法人民間司法改革基金會備份。
